臺灣臺北地方法院民事判決　　　　　　　　　　　　九十二年度重訴字第三九八號
　　原　　　告　乙○○
　　訴訟代理人　張世興律師
　　　　　　　　游雅鈴律師
　　被　　　告　甲○○
　　訴訟代理人　龔君彥律師
　　被　　　告　丙○○○○○○.
當事人間損害賠償事件，本院於民國九十三年九月十五日言詞辯論終結，判決如下：
    主  文
被告應連帶給付原告新台幣佰壹拾伍萬陸仟貳佰捌拾柒元，及自民國九十一年三月
二十一日起至清償日止，按年息百分之五計算之利息。
原告其餘之訴駁回
訴訟費用由被告連帶負擔十分之三，餘由原告負擔。
本判決第一項於原告以新台幣壹佰零伍萬參仟元為被告供擔保後，得假執行；但被告
如以新台幣佰壹拾伍萬陸仟貳佰捌拾柒元為原告預供擔保，得免為假執行。
原告其餘假執行之聲請駁回。
    事實及理由
一、本件原告起訴主張被告應連帶給付原告新台幣（下同）九百八十七萬七千七百七
    十四元及自起訴狀繕本送達之翌日起至清償日止按年息百分之五計算之利息，嗣
    於本院審理時減縮為被告應連帶給付原告九百七十一萬八千三百六十四元，及自
    起訴狀繕本送達最後一位被告之翌日起至清償日止按年息百分之五計算之利息，
    核屬減縮應受判決事項之聲明，依民事訴訟法第二百五十五條第一項第三款，應
    予准許，合先敘明。
二、原告起訴主張：被告甲○○為被告高正青所獨資開設順益起重行僱用之司機，於
    民國（下同）九十年六月二十八日上午六時許，被告甲○○執行職務駕駛吊車行
    經在臺北市○○路○段一八六號前時，明知其駕駛之吊車非屬汽車，未依道路交
    通安全規則第八十三條第一項之規定領有臨行通行證，不得在道路行駛，且上開
    道路劃有行車分向限制線，不得迴車，並應注意迴車時，有無直行車輛，或應讓
    直行車先行，而依當時情形並無不能注意之情事，竟疏未注意，貿然迴車，適原
    告騎乘車號ＨＷ３─７２１號重型機車沿八德路二段由西往東向八德路二段及復
    興南路之交叉口行駛，閃避不及而遭撞擊，倒臥於同向快車道上，致原告受有右
    眼眼球破裂、角膜裂傷、併無水晶體症，右小腿脛非骨開放性骨折併右肩鎖骨骨
    折之傷害。被告甲○○之上開行為，業經本院九十二年度交易字第二三七號刑事
    判決及台灣高等法院九十二年度交上易字第五０二刑事判決認定有過失，而判處
    有期徒刑三月確定。原告受傷害後住院開刀治療及復健門診，共自費支出醫療費
    用新台幣（下同）五萬五千五百三十一元。又原告於住院開刀治療及返家修養期
    間，無法自理生活，乃請訴外人于翠鳳看
    元。另因原告出院後需繼續進行門診追蹤治療，且原告一眼無法視物，右腳因骨
    折不良於行，需搭乘計程車往返住家與醫院之間，共支出計程車費用二萬九千三
    百七十元。又原告經此事故，右眼遭受嚴重傷害，經勞工保險局認定符合勞工保
    險殘廢給付標準表第二十項第九級「一目視力減退至0.02以下」之殘廢程度，喪
    失勞動力程度為百分之五十三點八三，以事故發生前原告每月之薪資六萬二千五
    百元計算，每月勞動能力之損害額為三萬三千六百四十四元，自原告受傷二十九
    歲起至退休年齡六十歲止共三十一年，以霍夫曼計算法扣除年息百分之五之中間
    利息後，原告一次得請求勞動能力減少之賠償額為七百四十三萬七千二百六十三
    元。再原告正值年輕力盛之際受此嚴重傷害，身心遭受重大折磨，生活亦增加許
    多不便，精神上受有莫大之痛苦，被告應賠償二百萬元之慰撫金等情，爰依民法
    第一百八十四條第一項、第一百九十一之二、第一百八十八條、第一百九十三條
    及第一百九十五條之規定，求為命被告連帶給付原告九百七十一萬八千三百六十
    四元，及自起訴狀繕本送達最後一位被告之翌日起至清償日止按年息百分之五計
    付利息之判決，並聲明願供擔保請准宣告假執行。
三、被告則以：被告甲○○當時駕駛吊車自建國南北路右轉八德路二段，欲至該路段
    八十五號施工，於行駛於該路段慢車道並查看右側建物門牌號碼之際，發現已是
    雙數一百多號，即準備先變換至中間之車道，再變換至最內側之快車道，以便讓
    同車坐在左側之助手李勇賢查看左側建物之門牌號碼，打算如走錯方向，即至前
    方無雙黃線之路口左轉倒車後迴車，並非在劃有分項限制線之路段迴車。在變換
    車道之過程中，被告甲○○先觀看照後鏡確定後方無來車後，方打方向燈準備慢
    慢變換車道，同時要求坐在左側之助手李勇賢確認後方無來車，被告甲○○已盡
    注意之能事。嗣其在變換至最內側之快車道時，聽到助手急速喊停，即馬上停車
    ，然原告之機車已衝撞到吊車之左前照後鏡與左前側之下方鋼架。被告甲○○下
    車扶助原告時，原告係倒臥在最內側之快車道上，被告甲○○問原告為何一直衝
    過來，原告答稱他以為閃得過。在被告甲○○先確認後方無來車且緩慢變換車道
    之時，原告竟會因閃避不及而撞及其所駕駛之吊車，可見原告之車速至少在時速
    六十公里以上，超過道路交通安全規則第九十三條第一項第一、二款規定之速限
    ，且當時乃清晨，路上甚少其他車輛，原告誤以為在高速下可超車閃過所致。又
    原告撞及吊車之位置，係在已進入最內側快車道之吊車左前照後鏡與左前側之下
    方鋼架，可見原告當時係行駛在禁行機車之快車道上，故本件事故之發生應係可
    歸責於原告甚明。至被告甲○○未領有臨時通行證，僅如同違反道路交通安全規
    則第八十九條第一項第二款之規定未攜帶行車執照等證件之情形，均與交通事故
    之發生無相當因果關係，原告所舉道路交通事故肇事原因初步分析研判表所列之
    肇事原因，均不足以作為被告甲○○有過失之證據。縱認其有過失，惟上開刑事
    判決亦認原告與有過失，則原告之過失比例至少有二分之一，依民法第二百十七
    條第一項之規定，應減免被告之賠償金額。又原告請求之醫療費部分，經核算其
    金額應為五萬四千八百三十五元。另看護費部分：證人于翠鳳連續看護五十一天
    及二十天，完全沒有休假，顯然有違常情，不足採信。交通費用部分：原告所提
    出之交通費用單據部分，其中有部分無相對應之醫療單據可佐證，或非屬就醫之
    交通費用（如與律師討論之交通費用，原告註明為訴訟開銷者），此部分之單據
    尚不足以證明係原告所主張「往返住家與醫院」之交通費用，均應剔除。勞動能
    力損失部分：原告所提之「各殘廢等級喪失或減少勞動能力比率表」係引自曾隆
    興先生所著「現代損害賠償法論」第二五八頁。惟該表係學者自行製作，並未說
    明其計算之原理，不足作為原告勞動能力減少比率之依據，應依勞工保險條例第
    五十三條所定之勞工保險殘廢給付標準表第一項殘廢等級一之給付標準為一二０
    ０日，與原告所主張之第二十項第九級給付標準為二八０日之比例即百分之二十
    三（280/1200約=0.23）作為勞動能力減少之比率，且依卷附九十二年八月五日
    臺大醫院回函所示之鑑定結果，可知原告若將來接受角膜移植手術，非全無復原
    之可能，則其將來是否仍有勞動力減損之情形，已非無疑，且其將來既有復原之
    可能，其勞動力減損之比例應更低。慰撫金部分：被告甲○○為小學畢業，之前
    受僱於被告高正青時，一個月之薪資約為四萬五千元，於九十一年遭解僱後，迄
    今雖仍以開吊車維生，然因景氣不佳，並無固定之收入，故原告請求二百萬元之
    慰撫金過高，應予酌減等語，資為抗辯；並均聲明原告之訴駁回，如受不利之判
    決，願供擔保請准宣告免為假執行。
四、原告主張被告甲○○為被告高正青所獨資開設順益起重行僱用之司機，於九十年
    六月二十八日上午六時許，被告甲○○執行職務駕駛吊車行經在臺北市○○路○
    段一八六號前時，撞及由原告所駕駛沿同路段同向行駛之車號ＨＷ３─７２１號
    重型機車，致原告倒臥於同向快車道上，受有右眼眼球破裂、角膜裂傷、併無水
    晶體症，右小腿脛非骨開放性骨折併右肩鎖骨骨折之傷害之事實，業據其提出診
    斷證明書及台北市政府交通警察大隊交通事故肇事原因初步分析研判表為證（見
    本院九十二年度北調字第一九號卷第九頁至第十六頁），且為被告所不爭，並經
    本院調閱本院九十二年度交易字第二三七號及台灣高等法院九十二年度交上易字
    第五０二號被告甲○○被訴業務過失傷害案件卷宗查核屬實，自堪信為真實。又
    原告主張被告甲○○就本件車禍之發生有過失，被告應依侵權行為之規定連帶賠
    償其所受前揭損害等語，雖為被告所否認，並以前詞置辯。惟查：
（一）被告雖抗辯被告甲○○當時正在變換車道，並非在上開劃有分向限制線之路段
      逕行迴車云云，惟被告甲○○於車禍發生後日接受警員訊問時，自承：「我駕
      駛動力機械沿八德路二段，西向東行駛第二車道至肇事處，當時我車準備向西
      迴轉，我見左後方無來車，我即開始迴車，突然我車左側助手喊說有車子衝過
      來，我即煞車停止但還是來不及，致一部重（型）機車ＨＷ三—七二一由我車
      左側衝出右前車頭，車身擦撞我車左後視鏡及左前車頭而肇事。」、「（問：
      對本案有無補充意見？）我車沒有申請臨時通行證。」等語，其於九十二年三
      月二十日檢察官偵訊時亦供稱：「我是要迴車時變換車道，對方撞過來的。」
      等語（見台灣台北地方法院九十一年度他字第十八號卷第三十六頁之交通事故
      談話紀錄表及九十二年度偵緝字卷內之訊問筆錄），參酌前揭卷內交通事故補
      充資料表記載，被告甲○○所駕駛機械式吊車其左前保險桿及車身有擦撞痕，
      而原告所騎乘機車右前車頭及車身亦有擦撞痕之車損情況，及被告甲○○駕駛
      之吊車其肇事後之最終停車位置橫跨八德路二段第一至第三車道，其左轉角度
      明顯過大，車身與道路夾角角度已超過四十五度，顯非單純係變換車道，足認
      被告甲○○當時確係正在劃有行車分向限制線之路段迴車，被告此部分之抗辯
      自不足取。又被告另抗辯車禍發生前被告甲○○有要求坐在左側之助手李勇賢
      確認後方無來車，已盡注意義務云云，惟證人即其行車之助手李勇賢於刑事庭
      庭證稱：「（問：在停車撞到告訴人過程中被告是否有對你作任何指示？）忘
      記了，想不起來了」等語（參見本院上開刑事卷九十二年八月十八日訊問筆錄
      ），被告對此有利於己之事實，復未舉證以實其說，則其執此抗辯其已盡注意
      義務云云，亦非可取。
（二）按非屬汽車範圍必須行駛於道路之動力機械，應比照第八十條之規定向公路監
      理機關申請核發臨時通行證，憑證行駛；又汽車迴車時，在劃有行車分向限制
      線之路段，不得迴車，道路交通安全規則第八十三條第一項及第一百零六條第
      二款分別定有明文。被告甲○○未申領有臨時通行證，即在道路上行駛，且依
      刑事卷附道路交通事故調查報告表所載，肇事當時天候晴、有日間自然光線、
      路面乾燥無缺陷、無障礙物且視距良好等情，並無不能注意之情事，被告甲○
      ○竟未注意遵守上開規定，於劃有行車分向限制線之路段欲逕行迴轉，以致與
      原告所騎乘機車發生碰撞而肇事，其違反上開道路交通安全規則而有過失至明
      ，被告抗辯被告甲○○並無過失云云，尚非可取。
（三）次按汽車行駛時，駕駛人應注意車前狀況，並隨時採取必要之安全措施，道路
      交通安全規則第九十四條第三項定有明文，再同前規則第二條第一項第一款規
      定，本規則所指汽車包括機器腳踏車在內。被告甲○○所駕之吊車體積龐大，
      目標顯著，遠遠一望即可知其所在，原告騎機車經過時自應小心吊車之操作情
      況，謹慎通過，惟原告竟仍撞及該吊車，足見原告騎車亦疏未注意車前狀，並
      隨時採取必要之安全措施，顯與有過失，被告抗辯原告就本件車禍之發生亦有
      過失，應為可取。原告雖主張其發現該吊車然迴轉時，業已距離甚近，如煞停
      會撞及該吊車，且該吊車已橫跨三個車道，擋住原告所有之行車路線，故原告
      始採取閃避之措施避免撞擊吊車，而非未採取並要之安全措施云云，惟據其於
      九十年十二月十三日之刑事告訴意旨狀中指稱：「……當告訴人行車於第三車
      道，距離被告吊車十公尺時，因被告突然迴轉，告訴人礙於吊車已橫跨三個車
      道，擋住告訴人行車路線，若不閃避，勢必撞上吊車，加以道路右旁停滿車輛
      之情況下，告訴人始往內車道閃避，然仍無法閃避該吊車，致撞及該吊車之左
      前角：：」等情，及本院刑事庭於九十二年七月十四日調查時稱：「（問：注
      意到吊車時，吊車何車道？）我看到時他已經在我前方，我上班時都騎在外車
      道，我看到他時他已經在轉彎，我看到他時已經在閃他了。」等語，顯見原告
      當時發現被告甲○○之車輛迴轉，應有充裕時間足以對於車前狀況做出適當之
      反應，詎其竟未稍作停等之動作，卻反常態而變換至內側車道，欲從被告甲○
      ○所駕車輛之前方強行通過，顯未採取必要之安全措施。再被告甲○○所駕車
      輛乃機械式吊車並非一般汽車，其車體龐大，應不致可突然迴轉，則原告主張
      係因被告甲○○突然迴轉以致閃避不及而撞上云云，亦非可採。至被告另抗辯
      原告有超速並行駛於快車道上之過失云云，惟為原告所否認，被告就原告有超
      速一節復未能舉證以實其說，至被告被撞後雖係倒於快車道，惟其倒臥之位置
      係在快車道上中間，而非外側，應係撞及或閃避之力量所致，尚難以此即遽認
      原告原即行駛於快車道上，被告抗辯原告有此部分之過失云云，並不足取。
（四）按因故意或過失，不法侵害他人之權利者，負損害賠償責任；受僱人因執行職
      務，不法侵害他人之權利者，由僱用人與行為人連帶負損害賠償責任。又不法
　　　侵害他人之身體或健康者，對於被害人因此喪失或減少勞動能力或增加生活上
  　　之需要時，應負損害賠償責任；再不法侵害他人之身體、健康、名譽、自由、
    　信用、隱私、貞操，或不法侵害其他人格法益而情節重大者，被害人雖非財產
      上之損害，亦得請求賠償相當之金額，民法第一百八十四條第一項前段、第一
      百八十八條前段、第一百九十三條第一項及第一百九十五條第一項前段分別定
      有明文。被告甲○○於執行其駕駛業務時過失侵害原告之健康權，依上開規定
      ，原告自得請求被告甲○○及其僱用人即被告高正青負連帶賠償責任。爰就原
      告請求賠償之金額分述如下：
  １、醫療費用部分：原告主張其受傷後，支出醫療費用自費部分（已扣除電話費及
      證書費）共五萬五千五百三十一元，並提出醫療費用證明及收據件為證（見本
      院卷第二三二頁至第二六九頁）。惟經加總原告所出之單據，扣除電話費及證
      書費用後，總計原告支出之醫療費用為五萬四千八百三十五元，而非五萬五千
      五百三十一元，被告亦不爭執原告有支出醫療費用五萬四千八百三十五元，則
      原告請求逾此範圍之金額，尚非有據。
  ２、看護費用部分：原告主張其受傷後，於九十年六月間及同年十二月間住院開刀
      之期間及天返家修養之期間，無法自理生活，乃請訴外人于翠鳳看
      支出看護費用十九萬六千二百元之事實，業據其提出于翠鳳出具之收據為證，
      並經于翠鳳到庭證述屬實（見本院卷第一二八頁）。被告雖抗辯證人于翠鳳連
      續看護五十一天、二十天，完全沒有休假，顯然有違常情云云，惟看護工作與
      一般工作之性質不同，看護者為照料病患之日常生活，往往須隨時陪伴在旁，
      而無法如一般工作般休假，是證人連續數十天未休假，自無違常情，原告主張
      其有支出此部分之費用共十九萬六千二百元，應為可取，被告前揭所辯，尚非
      可採。
  ３、交通費用部分：因原告出院後需繼續進行門診追蹤治療，且原告一眼無法視物
      ，右腳因骨折不良於行，出門需搭乘計程車往返，共支出計程車費用二萬九千
      三百七十元之事實，有其提出之計程車收據可證（見本院卷第二七一頁至第二
      八七頁）。被告雖抗辯有部分之收據無法證明係至醫院就醫所支出之交通費用
      ，且有部分係至律師事務所與律師討論之交通費用，應予扣除云云，惟原告受
      傷後右眼球破裂，右眼最佳矯正視力眼前一百公分辨指數，有診斷證明可稽（
      見本院九十二年調字第十九號卷第十四頁），其視力嚴重受損，並無視物，且
      右小腿亦受有開放性骨折之傷害，依其視力及右小腿之傷勢，其行動顯然不便
      ，而無法如常人般搭乘一般大眾交通工具，則其出門不論是否至醫院就診，均
      有搭乘計程車之必要，原告支出至醫院以外其他地方之計程車費用，仍屬因車
      禍受傷而增加之費用，被告抗辯應予扣除云云，自不足取。
  ４、動能力損失部分：原告主張其車禍後，右眼受嚴重傷害，經勞工保險局認定其
      殘廢程度符合勞工保險殘廢給付標準表第二十項第九級「一目視力減退至零點
      零二以下」，有勞工保險給付核定通知書為證，且為被告所不爭，自堪信為真
      。又原告主張其喪失之勞動能力比率為百分之五十三點八三，固提出各級殘廢
      等級喪失或減少勞動能力比率表為據（見本院上開調字卷第五十八頁），惟為
      被告所否認，且該表乃學者所自行製作，並未說明係何項原理計算而出（最高
      法院八十八年台上字第二０五四號判決參照），亦非客觀，自難遽以該表作為
      計算勞動能力減損比例之標準。而經本院囑託台大醫院鑑定之結果，原告減損
      之勞動能力之比例接近百分之二十五，有該院九十二年八月五日（九十二）校
      附醫秘字第九（九十二）校附醫秘字第九二００二０八一三三號函在卷足憑（
      見本院卷第一四四頁），且兩造於本院九十三年四月二十日準備程序時已合意
      以百分之二十五作為勞動能力減損之比例（見本院卷第二一七頁），則原告仍
      主張其勞動能力減損之比例應為百分之五十三點八，尚非可取。至被告另以上
      開台大醫院函表示「依國泰醫院之病歷假設其右眼不再接受進一步角膜移植治
      療，則目前右眼狀況已符合勞工保險殘廢給付所定視力障害第九級之標準：：
      ：林先生右眼之狀況無法用鏡片、其他方法來矯正或自然復原，除非是接受角
      膜移植手術，或可改善其視力」等語，抗辯原告將來如接受角膜移植手術，非
      全無復原之可能，則有勞動能力是否仍有減損，已非無疑，且其將來既有復原
      之可能，其勞動力減損之比例自應更低云云，惟原告將來能否順利接受角膜植
      手術，及其手術後能否復原，既均無法確定，則被告抗辯將來原告勞動能力並
      無減損或減損比例應更低云云，均屬其臆測之詞，並非可取。又原告於八十九
      年之薪資所得總額為七十五萬元，平均每月薪資為六萬二千五百元，有扣繳憑
      單可證（見本院上開調字卷第一百五十九頁），被告雖抗辯原告於九十年後之
      工作有變更，應提出九十年或九十一年之扣繳憑單云云，惟原告係於九十年六
      月間發生本件車禍，故原告於九十年及九十一年之薪資所得自會因原告受傷而
      受影響，無法證明原告未發生車禍前正常之薪資收入，故原告以八十九年之扣
      繳憑單計算月薪，並無不當。又原告為六十一年八月十五日出生，受傷時尚未
      滿二十九歲，則自原告二十九歲起計算至勞動基準法第五十四條規定之強制退
      休年齡六十歲止共三十一年，按霍夫曼計算式扣除中間利息後，原告一次所得
      請求減損勞動能力之損失為三百四十五萬四千零二十六元（62500元×
      25%x12x18.00000000=3,454,026，元以下四捨五入）。
  ５、精神慰撫金部分：查原告遭遇車禍而受傷，不僅身體上須忍受疼痛，且其右眼
      視力嚴重減損，目前僅眼前十五公分處辨指數，除非接受角膜移植手術，否則
      無法用鏡片、其他方法來矯正或自然復原，有上開台大醫院函可按，對於正值
      青壯年之原告，打擊甚大，且影響其生活及工作，其精神上自受有相當之痛苦
      ，依前揭規定，原告自得請求被告賠償其慰撫金。本院審酌原告所受之傷勢不
      輕且影響其終生，原告為專科畢業，名下有多筆不動產；被告甲○○係國小畢
      業，目前開吊車維生，收入不固定，名下有房屋一棟，被告高正青經營順益起
      重行，名下有十多筆不動產（見本院卷兩造之財產總歸戶資料）等兩造之身分
      、地位、經濟能力及原告所受之傷害程度等一切情狀，認原告請求被告賠償其
      精神慰撫金二百萬元，尚屬過高，應核減為一百萬元，方屬公允，原告逾此數
      額之請求，尚非有據。
（六）綜上所述，原告因本件車禍所受之損害為醫療費用五萬四千八百三十五元、看
      護費用為十九萬六千二百元、交通費用二萬九千三百七十元、勞動能力損失三
      百四十五萬四千零二十六元及精神慰撫金一百萬元，共計四百七十三萬四千四
      三十一元。惟按損害之發生或擴大，被害人與有過失者，法院得減輕賠償金額
      ，或免除之，民法第二百十七條第一項定有明文。本次車禍之發生，雖係因被
      告甲○○違規在劃有分向限制線上之路段迴轉所致，然因原告係與被告甲○○
      同方向，其疏未注意前方之車前狀況，並隨時採取必要之安全措施，致發生本
      件事故，原告亦有疏失，已如前述，爰斟酌被告甲○○為肇事之主要原因，原
      告為次因，認原告就車禍之發生應負三分之一之過失責任為適當。則依過失相
      抵之法則，被告應連帶賠償原告之金額為三百十五萬六千二百八七元（即
      0000000元x2/3＝0000000，元以下四捨五入）。
五、從而，原告依侵權行為之法律關係請求被告連帶給付三百十五萬六千二百八十七
    元及自起訴狀繕本送達最後一位被告之翌日即九十一年三月二十一日起至清償日
    止，按年息百分之五計算之利息，洵屬有據，應予准許，逾此範圍之請求，洵屬
    無據，不應准許。
六、兩造均陳明願供擔保，請求宣告假執行及免為假執行，就原告勝訴部分，核無不
    合，茲酌定相當之擔保金額，予以准許；至原告敗訴部分，其假執行之聲請已失
    所附麗，應併予駁回。
七、本案事證已臻明確，兩造其餘主張陳述及所提之證據，核與判決無影響，爰不另
    一一論述，附此敘明。
八、據上結論：本件原告之訴為一部有理由，一部無理由，依民事訴訟法第七十九條
    、第八十五條第二項、第三百九十條第二項、第三百九十二條第二項，判決如主
    文。
中　　　華　　　民　　　國　　九十三　　年　　　九　　　月　　二十二　　日
                    　　　　　　　　　　台灣台北地方法院民事第三庭
                      　　　　　　　　　　　審判長法  官  張靜女
                                                  法  官  黃書苑
                                                  法  官  李宜娟
右正本係照原本作成
如不服本判決應於送達後二十日內向本院提出上訴狀
中　　　華　　　民　　　國　　九十三　　年　　　九　　　月　　二十二　　日
                                              法院書記官  高菁菁
